【裁判字號】    96,訴,441
【裁判日期】    970424
【裁判案由】    土地重劃
【裁判全文】
臺北高等行政法院判決
                                     96年度訴字第00441號
                              .
原      告  乙○○
            丙○○
            丁○○
            戊○○
            己○○
            庚○○
            辛○○
            壬○○
            甲○○
上  1   人
訴訟代理人  子○○
共      同
訴訟代理人  陳萬發律師
被      告  桃園縣政府
代  表  人  癸○○（縣長）
訴訟代理人  丑○○
上列當事人間因土地重劃事件，原告不服內政部中華民國95年11
月30日台內訴字第0950159801號訴願決定，提起行政訴訟。本院
判決如下：
    主  文
原告之訴駁回。
訴訟費用由原告負擔。
    事  實
緣被告於民國（下同）92年9月26日公告辦理桃園縣第24期（中
壢、新屋、觀音）三鄉市聯合市地重劃，原告甲○○所有重劃前
桃園縣中壢市○○段118-4、118-5號等2筆土地，暨訴外人王傳
富、原告甲○○、乙○○及丙○○等4人共有重劃前桃園縣中壢
市○○段291、291-2、291-3號等3筆土地（下稱118-4、118-5
、291、291-2、291-3號土地），均坐落於重劃區內。被告於94
年8月12日召開土地分配結果說明會後，訴外人王傳富、原告甲
○○、乙○○及丙○○即於94年8月24日（被告收文日期）函請
被告查明重劃後分配土地比率太低之原因，並請依分配原則重新
調整分配位置，經被告以94年8月31日府地重字第0940233594號
函否准重新調整分配之申請。訴外人王傳富、原告甲○○、乙○
○及丙○○認仍有疑義，於94年10月7日、94年12月12日（被告
收文日期）提出異議，經被告以95年3月3日府地重字第09500586
38號函復，略以重劃前地價，已依市地重劃實施辦法第20條規定
辦理查估，並提經桃園縣地價評議委員會93年9月14日93年第2次
會議評定通過，尚無違誤等語。其間，被告於94年11月8日以府
地重字第0940309561號公告重劃區土地分配結果各項圖冊。訴外
人王傳富（由原告丁○○簽名）、原告甲○○、乙○○及丙○○
再於95年5月8日（被告收文日期）提出異議，案經被告以系爭95
年5月16日府地重字第0950130570號函復，略以有關重劃前地價
疑義，請依被告95年3月3日府地重字第0950058638號函辦理等語
。訴外人王傳富（於95年4月25日死亡）之繼承人即原告丁○○
、戊○○、己○○、庚○○、辛○○及壬○○等6人，以及原告
甲○○、乙○○及丙○○等3人，認118-4、118-5、291、291-2
號等4筆土地重劃前地價之查估評定仍有疑義，不服被告95年5月
16日府地重字第0950130570號函，提起訴願，遭駁回後，遂向本
院提起行政訴訟。茲摘敘兩造訴辯意旨如次：
甲、原告方面：
一、聲明：求為判決
１、訴願決定（內政部95年11月30日台內訴字第0950159801號訴
    願決定）、被告95年5月16日府地重字第0950130570號函就
    桃園縣第24期（中壢、新屋、觀音）三鄉市聯合市地重劃區
    ，對於原告甲○○所有坐落於（重劃前）桃園縣中壢市○○
    段第118-4、118-5號土地所為之重劃後土地分配結果之處分
    ，及對於原告甲○○、乙○○、丙○○、丁○○、戊○○、
    己○○、庚○○、辛○○、壬○○所有坐落於（重劃前）桃
    園縣中壢市○○段第291、291-2號土地所為之重劃後土地分
    配結果之處分，均應予撤銷。
２、被告應就原告上開重劃後土地分配結果，另為適法之處分。
３、訴訟費用由被告負擔。
二、陳述：
１、被告辦理桃園縣第24期（中壢、新屋、觀音）三鄉市聯合市
    地重劃，其中坐落重劃前118-4、118-5號等2筆土地為原告
    甲○○所有，坐落重劃前291、291-2、291-3號等3筆土地則
    為訴外人王傳富及原告甲○○、乙○○、丙○○（應有部分
    各為1/4）共同所有，因王傳富於提起訴願前之95年4月25日
    死亡，由其繼承人即原告丁○○、戊○○、己○○、庚○○
    、辛○○、壬○○繼承，故本件原告為甲○○、乙○○、丙
    ○○、丁○○、戊○○、己○○、庚○○、辛○○、壬○○
    等9人。
２、被告辦理桃園縣第24期（中壢、新屋、觀音）三鄉市聯合市
    地重劃，除重劃前291-3號土地之重劃前地價被評定為每平
    方公尺新台幣（下同）9,000元，原告不爭執外，其餘118-4
    、118-5、291、291-2號等4筆土地重劃前地價之評定查估，
    原告認有疑義，乃循序提起訴願及行政訴訟。
３、原告之救濟程序並無違誤，符合平均地權條例第60條之2、
    市地重劃實施辦法第35條規定程序，故原告提起之訴願並無
    逾期，茲說明如下：
  (1)按「主管機關於辦理重劃分配完畢後，應將分配結果公告30
    日，並通知土地所有權人。土地所有權人對於重劃之分配結
    果，得於公告期間內向主管機關以書面提出異議；未提出異
    議者，其分配結果於公告期滿時確定。前項異議，由主管機
    關調處之；調處不成報請上級主管機關裁決之。」、「主管
    機關對於土地所有權人提出之異議案件，得先予查處。其經
    查處結果如仍有異議者或未經查處之異議案件，應予以調處
    ；調處不成者，由主管機關擬具處理意見，連同調處紀錄函
    報上級主管機關裁決之。」平均地權條例第60條之2、市地
    重劃實施辦法第35條分別定有明文。有關土地所有權人對於
    政府機關所為土地重劃分配結果之行政處分，認為違法或不
    當致損害其權利或利益而有救濟之必要時，其救濟程序應以
    上開規定程序，依序以異議、調處為之，如調處不成，則提
    起訴願及行政訴訟，非如一般行政處分逕以訴願為之。
  (2)本案係原告對於土地重劃之分配結果不服而為救濟，被告就
    辦理重劃分配完畢後所為分配結果公告及通知土地所有權人
    ，係以94年11月8日府地重字第0940309561號函為之，原告
    依該函主旨欄所示94年11月11日至94年12月12日公告期間，
    及說明欄第4項之救濟方法，於94年12月10日依平均地權條
    例第60條之2及市地重劃實施辦法第35條所定程序，先提出
    異議，故原告救濟程序並無逾期。被告接獲異議函後，自行
    查處，以95年3月3日府地重字第0950058638號函謂歉難同意
    辦理云云，惟漏未檢附土地分配圖，亦未記載後續如何救濟
    方法。原告再於95年3月27日提出異議，被告於95年4月6日
    補附土地分配圖，原告再於95年5月4日提出異議，嗣經被告
    以95年5月16日府地重字第0950130570號函謂歉難同意辦理
    云云，惟仍未記載後續如何救濟方法，經原告於95年6月12
    日再提出異議後，被告以95年8月3日府地重字第0950226896
    號函被告所屬中壢地政事務所（副本抄送原告），謂將本案
    相關土地為「涉相關土地所有權人分配異議處理，禁止移轉
    、建築使用設定負擔」之註記，以保障原告之異議程序已在
    進行，並接續於95年8月11日通知訂於同年月16日進行土地
    分配異議後之（第1次）調處，故被告乃依循平均地權條例
    第60條之2及市地重劃實施辦法第35條規定而進行異議、調
    處程序，惟因第1次調處未能成立，故被告再於95年9月14日
    通知訂於同年月20日進行土地分配異議後之（第2次）調處
    ，惟原告於上述第1次調處不成立後，因已符合異議、調處
    程序，即依法於95年8月25日提起本件訴願，故原告之救濟
    程序既無逾期，亦均符合平均地權條例第60條之2及市地重
    劃實施辦法第35條所定程序，且訴願審議委員會均認原告所
    提訴願並無逾期問題，被告亦從無就此為主張。
  (3)被告上開95年5月16日函係針對94年11月8日及95年3月3日函
    ，經異議後，加以重新審查後所作之處分，原告訴願書亦僅
    就被告95年5月16日函表示不服。退萬步言，如認定原告之
    訴願逾期（假設），亦因被告未於處分函內記載得以訴願之
    救濟及其期間，依行政程序法第98條第3項規定，原告於1年
    內不服而訴請救濟，亦視為於法定期間內所為之救濟。
４、按「各級主管機關得就下列地區，報經上級主管機關核准後
    ，辦理市地重劃．．」、「市地重劃地區之選定、．．、調
    查、地價查估、計算負擔、．．等事項之實施辦法，由中央
    主管機關定之。」平均地權條例第56條第1項及第4項定有明
    文，故市地重劃中央主管機關內政部乃據該條第4項訂定市
    地重劃實施辦法，針對市地重劃之細節，諸如市地重劃地區
    之選定、公告禁止事項、計畫之擬定、核定、公告通知、測
    量、調查、地價查估、計算負擔、分配設計、拆遷補償、工
    程施工、地籍整理、交接清償及財務結算等事項，訂定如何
    實施之細節及辦法，作為各級主管機關辦理市地重劃時，有
    關一切重劃事務進行之法令依據，故被告辦理市地重劃案自
    應遵守，如被告未遵守市地重劃實施辦法所為處分侵害人民
    權益，應准許人民以行政訴訟救濟。又內政部依土地法施行
    法第40條規定：「地價調查估計，及土地建築改良物之估價
    標的、估價方法、估價作業程序、．．由中央地政機關定之
    。」，訂定地價調查估計規則，將有關地價調查估計之相關
    作業程序等加以訂定，亦為平均地權條例第56條第4項所指
    市地重劃事務中關於地價查估所應遵守之規則。
５、被告辦理本件市地重劃案，就重劃前地價之查估，未遵守市
    地重劃實施辦法第20條及地價調查估計規則：
  (1)依市地重劃實施辦法第20條規定，足認就重劃前地價之查估
    ，係由被告具備調查土地位置、地勢、交通、使用狀況、買
    賣實例、當期公告現值等6項資料後，始得據此6項資料而估
    計算出重劃前各宗地之地價，再由被告以據此查估之重劃前
    各宗地地價，提請地價評議委員會評定重劃前宗地地價。
  (2)就上開6項資料中之「土地位置、地勢、交通、使用狀況、
    買賣實例」等諸項條件，系爭118-4、118-5、291、291-2號
    土地均優於相鄰之他人土地，惟其評定地價卻較劣於鄰地，
    不免令人生疑被告之查估不實。且地價調查估計規則第4條
    至第10條、第14條至第17條規定對於買賣實例訂出許多規則
    ；同規則第18條至第22條對於地價區段之劃分及原則，亦有
    規定；同規則第23條則總結訂出如何計算宗地地價，但從未
    見聞被告舉證提出買賣實例及其實例依據為何，亦未見被告
    就地價區段提出符合地價調查估計規則之舉證，被告究如何
    依地價調查估計規則及市地重劃實施辦法第20條而查估計算
    重劃前之宗地地價？被告逕稱重劃前地價業經地價評議委員
    會評定即不得爭執云云，如何令人折服？
  (3)地價評議委員會之評定基礎源自於被告應依市地重劃實施辦
    法第20條規定，備齊6項資料之提送，始能評定，而該6項資
    料應如何具備，又應依地價調查估計具體實地進行調查始能
    訂出，並非任憑被告簡化逕稱地價評議委員會已經評定即不
    得爭執為搪塞，被告並未舉證其已備齊6項資料送交評定或
    其所備6項資料如何符合地價調查估計規則，原告亦認本案
    就重劃前地價之查估未符市地重劃實施辦法第20條規定，縱
    經地價評議委員會形式上評定，但原告未實質參與地價評定
    過程，於重劃分配時被通知應分配土地不足，始查知係肇因
    於重劃前地價之查估未符規定導致所計算之分配土地不足，
    自得以行政訴訟為救濟。
  (4)再依市地重劃實施辦法第29條規定：「重劃負擔及分配面積
    之計算，以土地登記總簿所載之面積為準，其計算順序及公
    式如附件二。」及其附件二第5項：「重劃前後宗地地價之
    上漲率＝重劃後宗地單價÷重劃前宗地單價」、第6項：「
    各宗土地重劃後應分配之面積，依下列公式計算，．．」，
    其中A符號表示上開第5項所示之「宗地地價之上漲率」，故
    系爭118-4、118-5、291、291-2號土地重劃後應分配之面積
    ，與上開宗地地價之上漲率息息相關，而宗地地價之上漲率
    計算，又與重劃後、重劃前之宗地單價為計算，故原告爭執
    本件重劃前之宗地單價調查查估不符規定，當足以影響原告
    應分配之土地。
６、被告所稱平均地權條例第10條係針對徵收，並非重劃，應與
    本案無關，且該條所指徵收，在法律上屬於補償關係，與本
    案重劃及爭執地價計算基準屬於分配關係，兩者不同。又市
    地重劃實施辦法並無適用平均地權條例第10條規定，且依該
    辦法第20條，除公告現值為參考資料外，尚有土地位置、地
    勢、交通、使用狀況、買賣實例，均為應參酌並提交地價評
    議委員會之資料，故請被告舉證當時提交地價評議委員會之
    相關資料。本案爭點在於被告有無依市地重劃實施辦法第20
    條規定作重劃前地價之查估，惟被告所提系爭118-4、118-5
    、291、291-2號土地公告現值計算之相關準備文件及評定結
    果，係指在92年度為公告次年度（93年度）公告現值所作查
    估，且公告現值僅為重劃前地價考量因素之一，並非全部因
    素，而依該等土地重劃前地價評定之相關資料，方屬被告就
    該等土地重劃前地價如何計算查估之說明，但從該項資料並
    無買賣實例，況該等土地位於大馬路旁，位置交通均屬便利
    ，如以成交可能性來看，價格並非該區最低，被告所提上開
    資料，並未包含市地重劃實施辦法第20條所指6項因素，及
    地價調查估計規則第4-10條及第14-23條有關地價查估之規
    定，其所為查估於法不合。
７、謹就被告於鈞院97年3月14日準備程序所稱系爭118-4、291
    及118-5、291-2號土地區段地價之計算方式，說明如下：
  (1)被告稱系爭118-4、291及118-5、291-2號土地所毗鄰農業區
    （即710地價區段），因有農業用地之買賣實例而計算出本
    件土地區段地價為每平方公尺3,000元云云，惟被告並未說
    明其所依據之買賣實例為何筆土地？何年度？與本件土地相
    隔多遠？故其泛稱已有買賣實例云云，尚待斟酌。
  (2)被告復稱系爭118-4、291及118-5、291-2號土地所毗鄰之住
    宅區（即719地價區段）無買賣實例，而以中壢市113及845
    地價區段（即被告主張有買賣實例之住宅區）之地價，作為
    計算719之區段地價云云，惟究竟中壢市113及845地價區段
    之土地買賣成交實例距離本件土地多遠？於何年成交？能否
    類比，均攸關本件推算地價之影響因素，被告徒以其他不相
    涉之土地買賣實例為計算參考，未詳實說明據以列為參酌之
    土地買賣實例，且事先未說明，事後不提供資料，難令原告
    折服。
  (3)被告稱本件重劃範圍僅包含住宅區及公共設施保留地，不包
    含農業區，復稱系爭118-4、291及118-5、291-2號土地因毗
    鄰農業區及住宅區，其土地公告現值受農業區公告現值較低
    之影響云云，惟本案乃市地重劃，並非農地重劃，根本不可
    能有農地問題，被告計算地價不能以農業區公告現值作為參
    考。蓋重劃乃地主間土地交換合併之土地利用，應以面積為
    主要計算，而非以地目為計算，被告稱該等土地毗鄰農業區
    及住宅區，以農業區公告現值較低，而以該等土地較低地價
    作為重劃分配減低之因素，難令原告信服。又依平均地權條
    例及其施行細則規定，並無任一條文規定毗鄰農業區之用地
    應受農業區公告現值較低之影響而致重劃前地價減低。況被
    告援引之平均地權條例施行細則第81條規定，亦未言明市區地價之計算標準，故本案重劃前地價仍應回歸市
    地重劃實施辦法第20條規定，被告所為處分顯屬違誤。
８、依平均地權條例第10條、地價調查估計規則第18條、第19條
    及市地重劃實施辦法第20條規定，市地重劃區之重劃前、後
    地價，係核算地價上漲率、重劃負擔（分配）比例及計算繳
    （領）差額地價之基準。本案在市地重劃前，環顧四週盡係
    農田、埤塘或廢荒地，被告於辦理公告現值查定時，未依地
    價調查估計規則將既有道路、溝渠等自然界線作劃分，逕以
    分割地籍線作為劃定地價區段，造成原同一宗建築使用之土
    地，重劃前公告現值評定不同，且差異甚大。系爭291、291
    -2、118-5號土地雖非建地，在93年重劃施工前，原告仍有
    合法房舍坐落其上，但被告辦理評定公告現值時，評定291-
    3號土地公告現值為9,000元，餘同有房舍坐落地號公告現值
    卻為4,510元，另同編定為公共設施道路地，亦有不同公告
    現值，即系爭291-2、118-5號土地公告現值為4,510元，惟
    隔壁292-16號土地之公告現值為9,000元，二者差距竟達2倍
    。又於93年辦理重劃土地分配作業時，被告便宜行事，僅依
    循公告現值區段視為重劃前地價區段，將291-3號土地重劃
    前地價評定為9,000元，餘系爭291、291-2、118-4、118-5
    號土地皆評定為7,000元，顯未以現地作必要土地位置、地
    勢、交通、使用狀況等因素調查瞭解。
９、本案重劃區係整體開發，全區公共設施用地均係由區內土地
    所有權人按受益比例共同分擔，則整體開發之公共設施用地
    於查估公告現值時，不應視為公共設施保留地計算地價，更
    不可因位於區內毗鄰商業、住宅區或位於邊緣鄰農業區而評
    定不同公告現值，造成不公平情形。被告稱查估各宗土地重
    劃前地價，實務上以公告現值為主要參考依據云云，然實際
    劃分重劃前地價區段，卻標準不一致，在系爭118-4、118-5
    、291、291-2號土地地價區段時，依公告現值逕為分割地籍
    界線劃分評定，惟在毗鄰之292-16號土地地價區段，卻依既
    成道路界線劃分評定，其原因何在？又其毗鄰土地之重劃前
    、後地價，其中290、292、292-6、296號土地重劃前、後地
    價上漲率1.94至2,25倍間，系爭118-4號（學校用地）重劃
    前、後地價上漲率2.53倍，其上漲率高於毗鄰土地甚多，故
    被告就系爭118-4、118-5、291、291-2號土地之重劃前地價
    評定極不合理。
１０、參照內政部87年6月30日（87）台內營字第8772176號函釋規
    定，公共設施保留地係指留待將來各事業機構、各該管政府
    、公所取得者而言。而經都市計畫主管機關列冊或都市計畫
    書規定有案之土地，為非留待將來各事業機構、各該管政府
    、公所取得之公共設施用地，應非屬公共設施保留地，如由
    私人或團體舉辦新市區建設範圍內自行負擔經費興建之公共
    設施用地。另依市地重劃實施辦法第21條規定，供公共使用
    之道路廣場、公園、國民小學等10項為應共同負擔公共設施
    用地，故該辦法均無定義公共設施用地為公共設施保留地。
    又被告所提平均地權條例第10條及其施行細則第7條規定均
    屬依法辦理徵收而言，惟對公共設施保留地補償地價，係為
    便於徵收作業，提高公設保留地地主讓出土地意願，故地價
    調查估計規則第18條第4項、第5項對公共設施保留地地價區
    段作劃分原則規定，均不適用市地重劃區整體開發共同負擔
    之公設地之編定地價區段。
、被告所提高等行政法院案例皆屬辦理徵收補償爭議，與市區徵收之新都市建設開發方式不同。蓋公共設施係
    由全體土地所有人共同負擔提撥，被告應考慮全區公告現值
    之合理公平，故被告援用法條失衡及評定重劃整體開區公告
    現值有失公平性。本件都市計畫發布實施，在已開發既成社
    區之公告現值調高為合理，但在列為市地重劃整體開發範圍
    內土地，在重劃前歷年地價調查估計即應以從原來土地使用
    考量，繪製同一區段地價，據以編定公告現值，並應保持穩
    定與一致性，故系爭291、291-2、118-5號土地公告現值至
    少應與毗鄰土地評定相等，仍為9,000元，區外學校之系爭
    118-4號土地亦應評定為每平方公尺8,449元。
乙、被告方面：
一、聲明：求為判決駁回原告之訴，訴訟費用由原告負擔。
二、陳述：
１、按「直轄市或縣（市）主管機關依本條例第46條規定查估土
    地現值時，對都市計畫公共設施保留地之地價，應依左列規
    定辦理：．．四、帶狀保留地處於非路線價區段者，其毗鄰
    兩側為非保留地時，以其毗鄰兩側非保留地之區段地價平均
    計算，其穿越數個地價不同之區段○○○○段計算。五、前
    4款以外之保留地，以毗鄰非保留地之區段地價平均計算。
    前項所稱平均計算，指按毗鄰各非保留地之區段線比例加權
    平均計算。．．」平均地權條例施行細則第63條定有明文。
２、次按「依本規則所為之地價調查估計，應符合平均地權條例
    有關規定。」、「公共設施保留地應單獨劃分地價區段。但
    其毗鄰之非公共設施保留地均屬相同區段地價之地價區段時
    ，得併入毗鄰之非公共設施保留地劃為同一地價區段。帶狀
    保留地穿越數個地價不同之區段時，應視二側非保留地地價
    區段之不同，分段劃分地價區段。」、「估計區段地價之方
    法如下：一、有買賣實例或收益實例估計正常單價之區段，
    以調整至估價基準日之實例土地正常單價，求其中位數為各
    該區區地價。二、無買賣實例及收益實例之區段，應
    於鄰近或適當地區選取二個以上使用分區或編定用地相同，
    且依前款估計出區區，作為基準地價區段，按影
    響地價區域因素評價基準表及影響地價區域因素評價基準明
    細表，修正估計目標地價區區地價。無法選取使用分
    區或編定用地相同之基準地價區段者，得以鄰近使用性質類
    似或其他地價區區地價修正之．．。影響地價區域因
    素評價基準，由內政部定之。」地價調查估計規則第1條第2
    項、第18條及第21條亦分別定有明文。
３、本件重劃前系爭118-5、291-2及118-4、291號土地分為中壢
    市（過嶺地區）楊梅鎮（高榮地區）新屋鄉（頭洲地區）觀
    音鄉（富源地區○○市○○道路用地及學校用地，依都市計
    畫法第48條規定：「依本法指定之公共設施保留地供公用事
    業設施之用者，由各該事業機構依法予以徵收或購買；其餘
    由該管政府或鄉、鎮、縣轄市公所依左列方式取得之：一、
    徵收。二、區段徵收。三、市地重劃。」及內政部89年7月7
    日台內營字第8983938號函釋：「．．公共設施保留地之認
    定，係指依都市計畫法第42條規定劃設之公共設施用地中，
    留待將來各公用事業機構、各該管政府或鄉、鎮、縣轄市公
    所取得者而言。准此，本案都市○○道路用地及學校用地，
    在尚未辦理市地重劃前，如屬依都市計畫法第42條劃設之公
    共設施用地，始有上開都市計畫法第50條之1之適用。」、
    內政部78年10月17日台（78）內地字第745214號函釋：「關
    於市地重劃區內共同負擔之公共設施用地，在重劃分配結果
    公告確定前，仍屬公共設施保留地，應依平均地權條例第10
    條暨其施行細則第63條規定查估其公告土地現值。」，上開
    土地於市地重劃前屬公共設施保留地，編屬為中壢市第711
    地價區段，並應依平均地權條例施行細則第63條、地價調查
    估計規則第18條所定核算其公告現值及重劃前地價。被告所
    屬地政事務所依地價調查估計規則所定程序分別查估其毗鄰
    兩側非屬保留地中壢市第710、719地價區區地價加權
    平均計算之該區段公告現值，並據以核算上開土地之區段地
    價，嗣經被告地價評議委員會92年12月8日第3次會議評定通
    過在案，符合上開規定。
４、地價評議委員會係依平均地權條例第4條及土地法第155條授
    權訂定之「地價及標準地價評議委員會組織規程」所組成，
    內部成員係由縣市政府人員派兼之，並無獨立人事、會計及
    預算，亦無關防，不能獨立對外行文，依該組織規程第3條
    規定，其任務事項包含7項，其中第3項為市地重劃前後及區
    段徵收後之地價評議，地價評議結果對外係以縣市政府名義
    執行。本件地價查估之進行，主要係參酌公告現值，由被告
    所屬地政局重劃課彙整後，提交地價評議委員會評議。系爭
    118-5、118-4、291、291-2號土地之都市計畫使用分區均屬
    公共設施保留地，在重劃完成前，仍為都市計畫區內之公共
    設施保留地，其公告現值係依平均地權條例第10條後段規定
    ，按毗鄰非公共設施保留地之公告土地現值平均計算而得。
    另參照土地徵收條例第30條第2項規定，徵收補償地價，必
    要時得加成補償，被告會依平均地權條例第56條、同條第4
    項授權訂定之市地重劃實施辦法及平均地權條例施行細則第
    81條規定，調查各宗土地之位置、交通及利用情形，並斟酌
    重劃後各宗土地利用價值，相互比較估計重劃前後地價，提
    經地價評議委員會評定後，作為土地交換分配之標準。
５、參照地價調查估計規則第18條第4項、第5項規定及桃園縣都
    市計畫公共設施保留地地價查估圖例12，系爭291-2號等土
    地因兩側毗鄰不同，非公共設施保留地，分屬不同地價區段
    ，符合該規則第18條第5項規定。而系爭118-4號等土地92年
    及93年區段地價有所不同，係因行政院92年10月15日院臺內
    字第0920047576號令修正平均地權條例施行細則第7條第1項
    及第63條第2項規定，變更地價計算方式之故。修正前規定
    毗鄰非公共設施保留地之平均公告土地現值係「以毗鄰各非
    公共設施保留地土地現值之平均數」為準，是92年劃屬中壢
    市第668地價區段，其公告現值5,500元，係按毗鄰非公共設
    施保留地第676地價區區地價9,000元）及第666地價
    區區地價2,000元）二者平均計算而得；修正後規定
    毗鄰非公共設施保留地之平均公告土地現值，則指「毗鄰各
    非公共設施保留地區段地價之加權平均數」，且因93年地價
    區段改編，第668地價區段改編為第711地價區段，第676地
    價區段改編為第719地價區段，第666地價區段改編為第710
    地價區段，是第711地價區段公告現值4,510元係按毗鄰非公
    共設施保留地第719地價區區地價9,000元）及第710
    地價區區地價2,000元）區段線比例加權平均計算而
    得，且該等土地92年及93年區段地價分別提經被告地價評議
    委員會91年12月9日第5次及92年12月8日第3次會議評定通過
    在案，符合平均地權條例第15條及第46條規定。
６、申言之，依平均地權條例施行細則第81條規定：「依本條例
    第56條辦理市地重劃時，應由直轄市或縣（市）主管機關調
    查各宗土地之位置、交通及利用情形，並斟酌重劃後各宗土
    地利用價值，相互比較估計重劃前後地價，提經地價評議委
    員會評定後，作為計算公共用地負擔、費用負擔、土地交換
    分配及變通補償之標準。」、市地重劃實施辦法第20條規定
    ：「重劃前、後之地價應依左列規定查估後，提請地價評議
    委員會評定之。一、重劃前之地價應先調查土地位置、地勢
    、交通、使用狀況、買賣實例及當期公告現值等資料，分別
    估計重劃前各宗土地地價。二、重劃後之地價應參酌各街廓
    土地之位置、地勢、交通、道路寬度、公共設施、土地使用
    分區及重劃後預期發展情形，估計重劃後各路街之路線價或
    區段價。」，是重劃前、後地價應分別參考「（重劃前地價
    ）土地利用情形、位置、地勢、交通、使用狀況、買賣實例
    及當期公告現值；（重劃後地價）各街廓土地之位置、地勢
    、交通、道路寬度、公共設施、土地使用分區及重劃後預期
    發展情形。」等因素據以查估之。
７、公告土地現值係直轄市或縣（市）政府依據平均地權條例第
    15條、第46條及地價調查估計規則規定，對轄區內土地，應
    分別區段、用地別、地價等級，經常調查其地價動態，將地
    價相近之土地劃為同一地價區段，並估計區段地價後，提經
    地價評議委員會評定，據以編製土地現值表於每年1月1日公
    告，作為政府課徵土地增值稅之依據及徵收私有土地補償地
    價之標準，其估計值以反應土地之正常交易價格，藉以達成
    稅負公平及維護人民權益為目的。依市地重劃實施辦法第20
    條規定，重劃前之地價應先調查土地位置、地勢、交通、使
    用狀況、買賣實例及當期公告現值等資料，分別估計重劃前
    各宗土地地價後，提請地價評議委員會評定之。而公告現值
    係直轄市及各縣（市）政府對於轄區內土地，由所調查之買
    賣或收益實例資料，據以估計區段地價，經地價評議委員會
    評定後，於每年1月1日公告，作為徵收土地時補償地價之依
    據，及土地所有權移轉或設定典權時，審核土地移轉現值之
    標準，故市地重劃主管機關查估各宗土地重劃前地價，實務
    上以公告現值為主要參考依據。
８、又依地價調查估計規則第9條第1項規定：「第3條第2款所稱
    影響區段地價之因素，包括土地使用管制、交通運輸、自然
    條件、土地改良、公共建設、特殊設施、工商活動、房屋建
    築現況、土地利用現況、發展趨勢及其他影響因素之資料等
    。」，而於辦理實際作業時，係由土地調查人員備齊地籍藍
    晒圖、地價略圖、地形圖及都市計畫有關圖說，並赴實地就
    土地之一般狀況、位置、交通、工商繁榮程度、都市計畫情
    形、使用現況、地價差異等詳為調查，再就地段相連，地價
    相近之土地劃分同一地價區段，調查時並調查近1年之買賣
    市價或收益情形，且注意地價形成之時間，及參照各種影響
    地價之因素及其影響之程度，必要時並得參照近年來該區段
    地價變動趨勢及其他市價比較推定其地價，互相參照校正之
    ，故經踐行上開程序評定之當期土地現值，即屬依一定程序
    所成立之正確公告現值標準，不能任由當事人漫為主張，亦
    非其他行政機關或第三人可擅為訂定。從而，上開由地價調
    查人員備具相關圖籍資料，赴實地就上開情形調查並作成結
    果資料，用以估計公告土地現值所考量之因素不僅含括市地
    重劃實施辦法第20條所定重劃前應考量因素，亦包含一般土
    地估價原理所考量之估價因素，遠較市地重劃實施辦法所定
    完備，故辦理市地重劃查估重劃前地價時，當年度公告土地
    現值為重要參考依據，以避免行政資源之重覆浪費，並提升
    行政效率。
９、參照最高行政法院91年度判字第1396號判決：「地價評議委
    員會暨標準地價評議委員會係由包括地方公正人士、對地價
    有專門知識之學者、專家及地政主管、工務或都市計畫主管
    等人所組成，其對於地價（含市價）之評定係基於客觀專業
    知識，除其評定過程有未遵守相關之程序，或其判斷、評定
    有顯然違法或不當之情形，否則法院應尊重其判斷。」之意
    旨，土地公告現值之評定，涉及市場調查等專業知識，法令
    上亦另設有超然中立之地價評議委員會進行評定審核（平均
    地權條例第4條參照），則人民針對公告土地現值，其所得
    請求法院審查者，應限於評定作業程序之遵守，確保評定作
    業之公正性及公平性者為限，對於權責機關依法查估評定之
    公告土地現值，人民應無權置喙，方能維持公告土地現值之
    確信力及穩定性（高雄高等行政法院94年度訴字第983號及
    台中高等行政法院93年度訴字第292號判決參照）。準此，
    本案土地公告現值評定及公告作業，係依相關法令規定，於
    作業期間歷經地價調查、劃分地價區區地價等法
    定作業程序，並提被告地價評議委員會評定，據以編製土地
    現值表於每年1月1日公告，完成法定程序在案，揆諸上開法
    令及判決意旨，並無不合，原告訴請重新檢討審理，尚待斟
    酌。
１０、系爭118-4、291及118-5、291-2號土地分別坐落都市計畫文
    小用地（學校用地）、道路用地，相較於其他可建築用地價
    值原即較低，且上開土地位居該重劃區最邊陲地帶與區外之
    農業區毗鄰，縱毋須依上開規定以毗鄰區段公告土地現值平
    均計算，亦屬區段公告地價最低之區域，故於評定其重劃前
    地價時，經參酌其公告土地現值4,510元/㎡，並考量該等土
    地地勢、交通、使用狀況及原告分配權益，予以合理調整其
    重劃前地價為7,000元/㎡，且於93年9月14日經被告地價及
    標準地價評議會評定通過，評定過程皆恪遵法定程序。又29
    1-3號土地公告土地現值及評定之重劃前地價相較於其毗鄰
    之住宅區土地公告現值為9,000元/㎡，評定重劃前地價亦為
    9,000元/㎡，顯見上開土地之重劃前後地價評定已踐行平均
    地權條例及其施行細則與市地重劃實施辦法規定，充分考量
    土地所有權人之分配權益，予以合理調整，並無不當之處。
、系爭118-4、291及118-5、291-2號土地皆屬於「711」區段
    ，而「719」區段為住宅區，「710」區段則屬農業區，參照
    該土地之區段地價，可知該等土地所毗鄰之農業區（710）
    ，因有農業用地之買賣實例，依地價調查估計規則第21條第
    1項第1款規定，經地價評議委員會評議後，評定該區段○區
    段地價為每平方公尺3,000元。另該等土地所毗鄰之住宅區
    （719）則無買賣實例，其區段地價則依地價調查估計規則
    第21條第1項第2款規定，應於鄰近或適當地區選取2個以上
    使用分區或編定用地相同，且依前款估計出區區
    ，作為基準地價區段，按影響地價區域因素評價基準表及影
    響地價區域因素評價基準明細表，修正估計目標地價區區地價。故上開4筆土地毗鄰之住宅區（719）區段地價，
    係以中壢市113及845區段（有買賣實例之住宅區）之地價每
    平方公尺14,500元及14,200元，參酌影響地價區域因素之總
    修正數為1.093（包含土地使用管制、交通因素、自然條件
    、土地改良、公共建設、特殊設施、發展趨勢及其他影響因
    素），據此推估計算「719」之區段地價應為每平方公尺15,
    000元。復參照區段地價計算表及地價評議委員會92年12月8
    日第3次會議評定，可知710、719區段之土地公告現值，經
    地價評議委員會評議後，分別評定為每平方公尺2,000元及9
    ,000元，按毗鄰區段線長度之比例加權計算，據此評定711
    區段之土地公告現值為4,510元。
、綜上所述，本件重劃範圍僅包含住宅區及公共設施保留地，
    並不包含農業區，而系爭118-4、291、118-5、291-2號土地
    因毗鄰農業區及住宅區，故其土地公告現值會受到農業區公
    告現值較低影響（93年公告現值為每平方公尺4,510元），
    參照平均地權條例施行細則第81條規定，雖未言明市區地價之計算標準，但確有提及應調查各宗土地之位置
    、交通及利用情形，並斟酌重劃後各宗土地利用價值，相互
    比較估計重劃前後地價，作為計算土地交換分配之標準，故
    被告於本件評定重劃前地價時，除參酌公告土地現值外，並
    考量該等土地地勢、交通、使用狀況及原告之分配權益予以
    合理調整其重劃前地價為每平方公尺7,000元，已踐行平均
    地權條例及其施行細則與市地重劃實施辦法之相關規定，並
    充分考量土地所有權人之分配權益。此外，本案行政訴訟判
    決前，原告重劃後所分配土地毗鄰之抵費地（即桃園縣中壢
    市○○段1477號），已經被告暫緩辦理標售，併予敘明。
    理  由
一、按平均地權條例第56條第4項及其施行細則第81條分別規定
    ：「市地重劃地區之選定、公告禁止事項、計畫之擬訂、核
    定、公告通知、測量、調查、地價查估、計算負擔、分配設
    計、拆遷補償、工程施工、地籍整理、交接清償及財務結算
    等事項之實施辦法，由中央主管機關定之。」、「依本條例
    第56條辦理市地重劃時，應由直轄市或縣（市）主管機關調
    查各宗土地之位置、交通及利用情形，並斟酌重劃後各宗土
    地利用價值，相互比較估計重劃前後地價，提經地價評議委
    員會評定後，作為計算公共用地負擔、費用負擔、土地交換
    分配及變通補償之標準。」次按，平均地權條例第56條第4
    項授權訂定之「市地重劃實施辦法」第1條、第20條第1款分
    別規定：「本辦法依平均地權條例（以下簡稱本條例）第56
    條第4項訂定之。」、「重劃前、後之地價應依左列規定查
    估後，提請地價評議委員會評定之。一、重劃前之地價應先
    調查土地位置﹑地勢﹑交通﹑使用狀況﹑買賣實例及當期公
    告現值等資料，分別估計重劃前各宗土地地價。」再按，依
    土地法施行法第40條規定：「地價調查估計及土地建築改良
    物估價之估價標的、估價方法、估價作業程序、估價報告書
    格式及委託估價等事項之規則，由中央地政機關定之。」授
    權訂定之「地價調查估計規則」第1條、第3條、第9條第1項
    、第18條第4項、第5項、第21條第1項、第23條分別規定：
    「本規則依土地法施行法第40條規定訂定之。依本規則所為
    之地價調查估計，應符合平均地權條例有關規定。」、「地
    價調查估計之辦理程序如下：一、蒐集、製作或修正有關之
    基本圖籍及資料。二、調查買賣或收益實例、繪製地價區段
    草圖及調查有關影響區段地價之因素。三、估計實例土地正
    常單價。四、劃分或修正地價區段，並繪製地價區段圖。五
    、估計區段地價。六、計算宗地單位地價。」、「第3條第2
    款所稱影響區段地價之因素，包括土地使用管制、交通運輸
    、自然條件、土地改良、公共建設、特殊設施、工商活動、
    房屋建築現況、土地利用現況、發展趨勢及其他影響因素之
    資料等。」、「公共設施保留地應單獨劃分地價區段。但其
    毗鄰之非公共設施保留地均屬相同區段地價之地價區段時，
    得併入毗鄰之非公共設施保留地劃為同一地價區段。」、「
    帶狀保留地穿越數個地價不同之區段時，應視二側非保留地
    地價區段之不同，分段劃分地價區段。」、「估計區段地價
    之方法如下：一、有買賣實例或收益實例估計正常單價之區
    段，以調整至估價基準日之實例土地正常單價，求其中位數
    為各該區區地價。二、無買賣實例及收益實例之區段
    ，應於鄰近或適當地區選取2個以上使用分區或編定用地相
    同，且依前款估計出區區，作為基準地價區段，
    按影響地價區域因素評價基準表及影響地價區域因素評價基
    準明細表，修正估計目標地價區區地價。無法選取使
    用分區或編定用地相同之基準地價區段者，得以鄰近使用性
    質類似或其他地價區區地價修正之。」、「宗地單位
    地價之計算方法如下：一、屬於繁榮街道路線價區段之土地
    ，由直轄市或縣（市）地政機關依繁榮街道路線價區段宗地
    單位地價計算原則計算。二、其他地價區段之土地，以區段
    地價作為宗地單位地價。三、跨越2個以上地價區段之土地
    ，分別按各該區段之面積乘以各該區段地價之積之和，除以
    宗地面積作為宗地單位地價。四、宗地單位地價應以每平方
    公尺新臺幣元表示，計算至個位數，未達個位數四捨五入。
    」。
二、本件被告於92年9月26日公告辦理桃園縣第24期（中壢、新
    屋、觀音）三鄉市聯合市地重劃，原告甲○○所有重劃前桃
    園縣中壢市○○段118-4、118-5號等2筆土地，暨訴外人王
    傳富、原告甲○○、乙○○及丙○○等4人共有重劃前桃園
    縣中壢市○○段291、291-2、291-3號等3筆土地，均坐落於
    重劃區內。被告於94年8月12日召開土地分配結果說明會後
    ，訴外人王傳富、原告甲○○、乙○○及丙○○即於94年8
    月24日（被告收文日期）函請被告查明重劃後分配土地比率
    太低之原因，並請依分配原則重新調整分配位置，經被告以
    94年8月31日府地重字第0940233594號函否准重新調整分配
    之申請。訴外人王傳富、原告甲○○、乙○○及丙○○認仍
    有疑義，於94年10月7日、94年12月12日（被告收文日期）
    提出異議，經被告以95年3月3日府地重字第0950058638號函
    復，略以重劃前地價，已依市地重劃實施辦法第20條規定辦
    理查估，並提經桃園縣地價評議委員會93年9月14日93年第2
    次會議評定通過，尚無違誤等語。其間，被告於94年11月8
    日以府地重字第0940309561號公告重劃區土地分配結果各項
    圖冊。訴外人王傳富（由原告丁○○簽名）、原告甲○○、
    乙○○及丙○○再於95年5月8日（被告收文日期）提出異議
    ，案經被告以系爭95年5月16日府地重字第0950130570號函
    復，略以有關重劃前地價疑義，請依被告95年3月3日府地重
    字第0950058638號函辦理等語。訴外人王傳富（於95年4月
    25日死亡）之繼承人即原告丁○○、戊○○、己○○、庚○
    ○、辛○○及壬○○等6人，以及原告甲○○、乙○○及丙
    ○○等3人，認118-4、118-5、291、291-2號等4筆土地重劃
    前地價之查估評定仍有疑義，不服被告95年5月16日府地重
    字第0950130570號函，提起訴願，遭駁回後，遂向本院提起
    行政訴訟，並以事實欄所示各節據為爭議。惟查：
１、原告係不服118-4、118-5、291、291-2號等4筆土地重劃前
    地價之查估，乃循序提起訴願及本件訴訟【見本院卷第115-
    120頁之原告準備（一）狀，及本院卷第154頁筆錄所載】，
    準此，兩造之主張及陳述與上述爭點無涉者，即無論究必要
    ，合先敘明。
２、依平均地權條例施行細則第81條、市地重劃實施辦法第20條
    等規定可知，重劃前地價之查估，應斟酌土地之利用情形、
    位置、地勢、交通、使用狀況、買賣實例及當期公告現值等
    因素。雖「公告現值」為查估「重劃前地價」應斟酌之因素
    之一，然查公告現值係直轄市或縣（市）政府依據平均地權
    條例第15條、第46條及地價調查估計規則等規定，對轄區內
    土地，分別區段、用地別、地價等級，經常調查其地價動態
    ，將地價相近之土地劃為同一地價區段，並估計區段地價後
    ，提經地價評議委員會評定，據以編製土地現值表，於每年
    1月1日公告；易言之，其地價調查估計，應符合平均地權條
    例有關規定（地價調查估計規則第1條第2項）；地價調查估
    計之辦理程序，則包含蒐集、製作或修正有關之基本圖籍及
    資料、調查買賣或收益實例、繪製地價區段草圖及調查有關
    影響區段地價之因素、估計實例土地正常單價、劃分或修正
    地價區段並繪製地價區段圖、估計區段地價、計算宗地單位
    地價（同規則第3條）；且地價調查應以買賣實例為主，無
    買賣實例者，得調查收益實例（同規則第4條、第6條至第8
    條、第10條至第16條）；所稱影響區段地價之因素，包括土
    地使用管制、交通運輸、自然條件、土地改良、公共建設、
    特殊設施、工商活動、房屋建築現況、土地利用現況、發展
    趨勢及其他影響因素之資料等（同規則第9條）；又劃分地
    價區段時，應攜帶地籍圖、地價分布圖及地價區段勘查表實
    地勘查，以鄉（鎮、市、區）為單位，斟酌地價之差異、當
    地土地使用管制、交通運輸、自然條件、土地改良、公共建
    設、特殊設施、工商活動、房屋建築現況、土地利用現況、
    發展趨勢及其他影響地價因素，於地籍圖上將地價相近、地
    段相連、情況相同或相近之土地劃為同一地價區段，且公共
    設施保留地應單獨劃分地價區段（但其毗鄰之非公共設施保
    留地均屬相同區段地價之地價區段時，得併入毗鄰之非公共
    設施保留地劃為同一地價區段），帶狀保留地穿越數個地價
    不同之區段時，應視2側非保留地地價區段之不同，分段劃
    分地價區段（同規則第18條）；估計區段地價之方法則為：
    有買賣實例或收益實例估計正常單價之區段，以調整至估價
    基準日之實例土地正常單價，求其中位數為各該區區
    地價，無買賣實例及收益實例之區段，應於鄰近或適當地區
    選取2個以上使用分區或編定用地相同，且依前述估計出區
    段地價之區段，作為基準地價區段，按影響地價區域因素評
    價基準表及影響地價區域因素評價基準明細表，修正估計目
    標地價區區地價，無法選取使用分區或編定用地相同
    之基準地價區段者，得以鄰近使用性質類似或其他地價區區地價修正之（同規則第21條第1項）；宗地單位地價
    之計算方法為，屬於繁榮街道路線價區段之土地，由直轄市
    或縣（市）地政機關依繁榮街道路線價區段宗地單位地價計
    算原則計算，其他地價區段之土地，以區段地價作為宗地單
    位地價，跨越2個以上地價區段之土地，分別按各該區段之
    面積乘以各該區段地價之積之和，除以宗地面積作為宗地單
    位地價（同規則第23條）。綜上足知，用以查估公告現值所
    考量之因素【買賣實例、影響區段地價之因素（含土地使用
    管制、交通運輸、自然條件、土地改良、公共建設、特殊設
    施、工商活動、房屋建築現況、土地利用現況、發展趨勢及
    其他影響因素之資料等影響區段地價之因素等）】，不僅含
    括市地重劃實施辦法第20條所定重劃前地價應考量之因素，
    尚包含一般土地估價原理所考量之估價因素，遠較市地重劃
    實施辦法所定更顯完備，故辦理市地重劃查估重劃前地價時
    ，當年度公告土地現值為重要參考依據，以避免行政資源之
    重覆浪費，並提升行政效率。
３、按區段地價、土地公告現值、市地重劃前地價之評定，涉及
    市場調查等專業知識，法令上另設有超然中立之「地價評議
    委員會」進行審核評定（平均地權條例第4條、地價及標準
    地價評議委員會組織規程第1條、第3條第3款規定參照），
    該地價評議委員會之組成，係由議員代表、地方公正人士、
    對地價有專門知識之專家學者、不動產估價師公會代表、建
    築師公會代表、地政士公會代表、不動產經紀業公會代表、
    建築開發商業同業公會代表、銀行公會代表、農會代表及地
    政、財政、工務或都市計畫、建設或農林、稅捐機關等成員
    組成（地價及標準地價評議委員會組織規程第4條規定參照
    ）。顯見區段地價、土地公告現值、市地重劃前地價之判斷
    評定，係經由委員會所作成，而其特性在於經由不同屬性之
    代表，根據不同之見解，獨立行使職權，共同作成決定，應
    認享有判斷餘地。在判斷餘地範圍內，行政法院祗能就行政
    機關判斷時，有無遵守法定程序、有無基於錯誤之事實、有
    無遵守一般有效之價值判斷原則、有無夾雜與事件無關之考
    慮因素等事項審查，其餘有關行政機關之專業認定，行政法
    院應予尊重（改制前行政法院81年度判字第2176號判決、最
    高行政法院95年度判字第2143號及96年度判字第765號判決
    意旨參照）
４、本件業據被告提出該府92年9月26日府地重字第0920217002
    號函送桃園縣第24期（中壢、新屋、觀音）三鄉市聯合市地
    重劃區重劃計畫書（第2次修正）及公告【被告答辯狀所提
    本事件處理經過一覽表編號1】、系爭118-4、118-5、291、
    291-2號等4筆土地之地籍圖【被告補充答辯狀（下同）所附
    證1、2】、中壢市（過嶺地區）楊梅鎮（高榮地區）新屋鄉
    （頭洲地區）觀音鄉（富源地區）都市計畫圖【證11】、中
    壢市第710、719地價區段估價表冊【證14】、中壢市第711
    地價區區地價計算表【證15】、桃園縣中壢市93年平均
    地權土地公告現值暨公告地價評議表【證16】、桃園縣第24
    期（中壢、新屋、觀音）三鄉市聯合市地重劃區重劃前、後
    地價評議說明書【證17】以及地價評議圖表【證18】、被告
    93年9月22日府地價字第0930246190號函送該縣地價及標準
    地價評議委員會93年第2次會議紀錄【被告答辯狀所提本事
    件處理經過一覽表編號2】等影本為證，並且說明（見本院
    卷第178-180頁筆錄所載）：「系爭118-4、291及118-5、29
    1-2號土地分別為都市計畫文小用地（學校用地）、道路用
    地（原告對此不爭執，見本院卷第178頁筆錄所載），皆屬
    711區段（719區段為住宅區區為農業區，證1參照）
    。而系爭4筆土地所毗鄰之農業區區），因有農業用
    地之買賣實例，依地價調查估計規則第21 條第1項第1款規
    定，經地價評議委員會評議後，評定該區區地價為每
    平方公尺3,000元；另系爭4筆土地所毗鄰之住宅區○○○○區
    段）則沒有買賣實例，其區段地價係依地價調查估計規則第
    21條第1項第2款規定，於鄰近或適當地區選取2個以上使用
    分區或編定用地相同，且依前述估計出區區，作
    為基準地價區段，按影響地價區域因素評價基準表及影響地
    價區域因素評價基準明細表，修正估計目標地價區區
    地價，因此系爭4筆土地毗鄰之住宅區區）區段地價
    ，係以中壢市113及845區段（有買賣實例之住宅區）之地價
    每平方公尺14,500元及14,200元，參酌影響地價區域因素之
    總修正數為1.093、1.058（包含土地使用管制、交通運輸、
    自然條件、土地改良、公共建設、特殊設施、發展趨勢及其
    他影響因素），據此推估計算719之區段地價應為每平方公
    尺15,000元（證14參照）。又，710、719區段之土地公告現
    值，經地價評議委員會評議後，分別評定為每平方公尺2,00
    0元及9,000元，按毗鄰區段線長度之比例加權計算，據此評
    定711區段之土地公告現值為4,510元（證15、16及本院卷第
    185-187頁之公告現值計算式參照）。本件之重劃範圍僅包
    含住宅區及公共設施保留地，並不包含農業區，而原告所有
    系爭4筆土地，因毗鄰農業區及住宅區，故其土地公告現值
    會受到農業區公告現值較低之影響（93年公告現值為每平方
    公尺4,510元），參照平均地權條例施行細則第81條規定，
    雖未言明市區地價之計算標準，但確有提及應調
    查各宗土地之位置、交通及利用情形，並斟酌重劃後各宗土
    地利用價值，相互比較估計重劃前後地價，作為計算土地交
    換分配之標準，故被告於本件評定重劃前地價時，除參酌公
    告土地現值外，並考量系爭土地地勢、交通、使用狀況及原
    告之分配權益予以合理調整其重劃前地價為每平方公尺7,00
    0元（證17第5頁之重劃前地價查估原則及證18之重劃前地價
    評議圖表參照）」等語，經核上開證據顯示，被告以及地價
    評議委員會業已踐行平均地權條例及其施行細則、市地重劃
    實施辦法以及地價調查估計規則等相關規定之法定程序，並
    無基於錯誤之事實或者夾雜與事件無關之考慮因素，且已遵
    守一般有效之價值判斷原則，充分考量土地所有權人之分配
    權益，則本院對該專業認定，應予尊重。
５、況查，原告不服公告現值計算，另案提起訴願，經被告96年
    2月7日府法訴字第0960045687號訴願決定駁回（被告答辯狀
    所附證16）後，並未於法定期間內就公告現值計算提起任何
    行政訴訟，堪認系爭土地93年公告現值之查估評定對於原告
    已告確定，則原告事後再事爭執，本院亦無從再行審酌。
６、參諸民間一般土地之買賣成交價格即以都市使用分區，商業
    區、住宅區、公共設施用地等不同性質做為買賣之依據。按
    商業區容積率、建蔽率高，使用限制寬，買賣價格自然高漲
    ，依次為住宅區、公共設施用地、農業用地、森林用地等依
    次遞減，是以，使用分區用途強弱即買賣價格高低之標準亦
    即為「買賣實例」。如前所述，系爭118-4、291及118-5、
    291-2號土地分別為都市計畫文小用地（學校用地）、道路
    用地，其價值本較住宅區為低，較農業用地為高，故被告於
    評定重劃前地價時，除參酌公告土地現值外，並且考量系爭
    土地地勢、交通、使用狀況及原告之分配權益予以合理調整
    其重劃前地價為每平方公尺7,000元，尚稱允當。原告主張
    被告未依市地重劃實施辦法第20條第1款之規定及地價調查
    估計規則評定重劃前地價，容有誤會。
７、雖原告主張系爭土地位於大馬路旁，位置交通均屬便利，如
    以成交可能性來看，價格並非該區最低云云。惟系爭118-5
    、291-2號土地本身即為道路用地，並非位於大馬路旁，且
    系爭118-4、291號土地本身為都市計畫文小用地（學校用地
    ），其價值本較住宅區為低，已如前述，則原告僅以成交「
    可能性」遽論其價格並非該區最低，而未舉證證明以實其說
    （見本院卷第179-180頁筆錄所載），所訴自難憑採。
三、綜上所述，本件被告係依平均地權條例施行細則第81條規定
    、市地重劃實施辦法第20條第1款規定，以及地價調查估計
    規則等相關規定，調查各宗土地之位置、地勢、交通、使用
    狀況、買賣實例、當期公告現值及蒐集影響地價之各項因素
    等資料，查估重劃前地價，並提交地價評議委員會評定，尚
    非如原告所主張被告未斟酌上述因素而為查估。是系爭土地
    重劃前地價之評定，依法並無不合，其重劃後土地分配之結
    果，亦洵屬有據。系爭被告95年5月16日府地重字第0950130
    570號函復結果，並無違誤，訴願決定予以維持，亦無不合
    。原告徒執前詞訴請如聲明所示，為無理由，應予駁回。
四、本件事證已臻明確，兩造其餘攻擊防禦方法均與本件判決結
    果不生影響，故不逐一論述，併此敘明。
據上論結，本件原告之訴為無理由，爰依行政訴訟法第98條第1
項前段、第104條，民事訴訟法第85條第1項前段，判決如主文。
中    華    民    國    97    年    4    月    24     日
              臺北高等行政法院第三庭
                              審判長法  官  姜素娥
                                    法  官  陳心弘
                                    法  官  曹瑞卿
上為正本係照原本作成。
如不服本判決，應於送達後20日內，向本院提出上訴狀並表明上
訴理由，如於本判決宣示後送達前提起上訴者，應於判決送達後
20日內補提上訴理由書（須按他造人數附繕本）。
中    華    民    國    97    年    4    月    25     日
                                    書記官  方偉皓


司法院資訊處製作；財團法人民間司法改革基金會備份。
